【裁判字號】    97,交易,384
【裁判日期】    980205
【裁判案由】    公共危險
【裁判全文】
臺灣臺北地方法院刑事判決             97年度交易字第384號
公  訴  人  臺灣臺北地方法院檢察署檢察官
被      告  丁○○
選任辯護人  蔚中傑律師
被      告  甲○○
上列被告等因公共危險案件，經檢察官聲請以簡易判決處刑（九
十六年度偵字第二二三六一號、第二四八七九號），本院受理後
（九十七年度北交簡字第四○九號），認不宜以簡易判決處刑，
改依通常程序審理，判決如下：
    主  文
丁○○、甲○○均無罪。
    理  由
一、聲請簡易判決處刑意旨略以：被告丁○○於民國九十六年一
    月三十日七時五分許，騎乘車牌號碼ＴＴ三—二九七號輕型
    機車，沿華江橋機車道由臺北縣板橋市往臺北市區方向行駛
    ，途經該路段四一號燈桿前（位於臺北市萬華區），明知汽
    車行駛時，駕駛人應注意車前狀況，並隨時採取必要之安全
    措施，竟疏未注意，因前方由丙○○（涉犯過失傷害罪嫌業
    經檢察官以九十六年度偵字第二二三六一號、第二四八七九
    號不起訴處分書為不起訴處分確定）所騎乘之車牌號碼ＧＢ
    Ｌ—○九三號重型機車發生故障熄火而往左停靠分隔島，丁○○因而煞車不及撞及丙○○所騎乘之重型機車，告訴人乙○○騎乘車牌號碼Ｊ五Ａ—二一五號重型機車自後行駛，因
    見前方發生事故而緊急煞停，惟被告甲○○騎乘車牌號碼Ｈ
    Ｔ九—八三九號重型機車自後同向行駛，亦未注意車前狀況
    並隨時採取必要之安全措施，致因煞車不及追撞乙○○所騎
    乘之重型機車，並使乙○○所騎乘之重型機車再往前追撞丙○○已倒地之重型機車，並使乙○○當場倒地並受有頭部外
    傷、頭皮裂傷、右肘挫、擦傷等傷害。因認被告丁○○、甲○○均涉犯刑法第二百八十四條第一項前段之過失傷害罪嫌
    等語。
二、按犯罪事實應依證據認定之，無證據不得認定其犯罪事實。
    又不能證明被告犯罪者，應諭知無罪之判決，刑事訴訟法第
    一百五十四條第二項、第三百零一條第一項分別定有明文。
    再按，事實之認定，應憑證據，如未能發現相當證據，或證
    據不足以證明，自不能以推測或擬制之方法，為裁判基礎；
    且認定不利於被告之事實須依積極證據，苟積極證據不足為
    不利於被告事實之認定時，即應為有利於被告之認定；另認
    定犯罪事實所憑之證據，雖不以直接證據為限，間接證據亦
    包括在內，然無論直接證據或間接證據，其為訴訟上之證明
    ，須於通常一般之人均不致有所懷疑，而得確信其為真實之
    程度者，始得據之為有罪之認定，倘其證明尚未達到此一程
    度，而有合理之懷疑存在，無從使事實審法院得有罪之確信
    時，即應由法院為諭知被告無罪之判決（最高法院四十年臺
    上字第八六號、三十年上字第八一六號、七十六年臺上字第
    四九八六號判例參照）。再按告訴人之告訴，係以使被告受
    刑事訴追為目的，是其陳述是否與事實相符，仍應調查其他
    證據以資審認；又被害人之陳述如無瑕疵，且就其他方面調
    查又與事實相符，固足採為科刑之基礎，倘其陳述尚有瑕疵
    ，而在未究明前，遽採為論罪科刑之根據，即難認為適法，
    此亦有最高法院五十二年臺上字第一三○○號、六十一年臺
    上字第三○九九號判例意旨可資參照。
三、本件公訴人認被告丁○○、甲○○涉犯過失傷害罪嫌，無非
    係以被告丁○○、甲○○之供述（被告丁○○部分，偵卷第
    八頁至第十頁、第七二頁至第七四頁參照；被告甲○○部分
    ，偵卷第十六頁至第十九頁、第七二頁至第七四頁參照）、
    證人即同案被告丙○○之證述（偵卷第十二頁至第十四頁、
    第七二頁至第七四頁參照）、告訴人乙○○之指訴（偵卷第
    五頁至第七頁、第七二頁至第七四頁參照）、臺北市聯合醫
    院和平院區（下稱和平醫院）及長庚紀念醫院出具之診斷證
    明書（偵卷第二一頁至第二三頁參照）、道路交通事故現場
    圖、補充資料表、談話紀錄表、調查報告表(一)(二)、現場及車
    損照片四十六張、臺北市車輛行車事故鑑定委員會鑑定意見
    書、覆議意見書（偵卷第二八頁至第三六頁、第四二頁至第
    六四頁、第七九頁至第八二頁，臺灣板橋地方法院檢察署【
    下稱板橋地檢署】九十六年度偵字第二五三八○號卷【下稱
    板檢偵卷】第六十頁至第六二頁參照）等件資為論據。
四、證據能力之認定：
  (一)證人即告訴人乙○○之指訴：
  1.按「證人、鑑定人依法應具結而未具結者，其證言或鑑定意
    見，不得作為證據。」，刑事訴訟法第一百五十八條之三定
    有明文，又被害人、告訴人均係被告以外之人，其在偵查、
    審理中所為被害經過之陳述，仍應居於證人之地位，依法具
    結，以擔保其供述之信用性與憑信性。倘未行具結，按諸刑
    事訴訟法第一百五十八條之三之規定，不得作為證據（最高
    法院九十七年度臺上字第六一六九號判決意旨參照）。查告
    訴人即被害人乙○○於九十六年十一月二十日於臺灣臺北地
    方法院檢察署接受偵訊時，就其如何遭受傷害之經過有所陳
    述，此次偵訊其係以告訴人之身分應訊，且未就其被害之經
    過，以證人身分作證並具結擔保其所述實在，此有該偵訊筆
    錄在卷可稽，揆之上開說明，告訴人此次偵訊所為之指訴，
    自不得作為本案證據。
  2.至告訴人乙○○於九十六年三月二十日、同年九月二十日警
    詢時之證述，及其於九十六年八月二十二日、同年十月五日
    ，基於被告身份，於板橋地檢署接受偵訊時所為之證述，為
    被告以外之人於審判外之言詞陳述，依刑事訴訟法第一百五
    十九條第一項之規定，原則上本不具證據能力；惟其已於本
    院九十七年十月二日審理時，基於證人地位、經合法具結、
    並在賦予被告丁○○、甲○○對質詰問機會之情形下為證述
    （本院當日審判筆錄參照），則其所為上開證述，即因其在
    本件公判庭至本院作證，而取得證據能力。
  (二)至本判決下列所引用之其他各項證據方法之證據能力，公訴
    人、被告及選任辯護人於本院準備程序及審判期日均未予爭
    執，且迄至言詞辯論終結前亦未再聲明異議（本院九十八年
    一月十五日審判筆錄參照），本院審酌該等陳述作成時之情
    況，並無不宜作為證據之情事，依刑事訴訟法第一百五十九
    條之五之規定，自得作為證據，併此敘明。
五、被告之辯解：
    被告丁○○、甲○○固均坦承有於上揭時、地發生車禍之事
    實，惟均堅決否認有何過失傷害之犯行，被告丁○○辯稱：
    我是撞到丙○○，告訴人車輛在我後方，我沒有撞到告訴人
    ，告訴人與我是分屬兩次不同事故，不應該要求我為他的傷
    勢負責等語；被告甲○○辯稱：發生車禍時，我緊急煞車，
    但被後面車輛撞擊，我往前追撞倒丙○○倒地之車輛，之後
    我人車倒地，我沒有撞到告訴人乙○○等語。
六、經查：
  (一)本件被告丁○○、甲○○確實有於上開時間，分別騎乘車牌
    號碼ＴＴ三—二九七號輕型機車、ＨＴ九—八三九號重型機
    車，沿華江橋機車道由臺北縣板橋市往臺北市區方向行駛，
    且於該路段四一號燈桿前發生交通事故之事實，為被告二人
    所是認，且經證人丙○○、乙○○證述明確（本院九十七年
    十月二日審判筆錄參照）。又告訴人乙○○於上開時間，騎
    乘車牌號碼Ｊ五Ａ—二一五號重型機車，行經上揭地點，因
    發生交通事故，致人車倒地，並受有頭部外傷、頭皮裂傷、
    右肘挫、擦傷等傷害等情，為被告二人所不爭執，且經證人
    乙○○證述屬實，並有上開道路交通事故現場圖、補充資料
    表、談話紀錄表、調查報告表、現場及車損照片及和平醫院
    出具之診斷證明書等件在卷可稽，首堪認定。
  (二)被告丁○○部分：
  1.按刑法上之過失，其過失行為與結果間，在客觀上有相當因
    果關係始得成立，所謂相當因果關係，係指依經驗法則，綜
    合行為當時所存在之一切事實，為客觀之事後審查，認為在
    一般情形下，有此環境、有此行為之同一條件，均可發生同
    一之結果者，則該條件即為發生結果之相當條件，行為與結
    果即有相當之因果關係。反之，若在一般情形下，有此同一
    條件存在，而依客觀之審查，認為不必皆發生此結果者，則
    該條件與結果不相當，不過為偶然之事實而已，其行為與結
    果間即無相當因果關係，此有最高法院七十六年臺上字第一
    九二號判例可資參照。且我國實務所採相當因果關係之判斷
    ，為求更細緻之研判其因果關係，亦引入德國實務所謂「客
    觀歸責理論」（Lehre von derobjektiven Zurechnung），
    ，主要論旨係認：唯有行為人之行為製造一個法律所不容許
    之風險，而該風險在具體歷程中實現，導致構成要件結果之
    發生，且該結果係落於避免風險之規範保護範圍內，該結果
    方可歸責於行為人，合先敘明。
  2.本件公訴人認被告丁○○涉犯過失傷害罪嫌，無非係以被告
    丁○○違反「應注意車前狀況，並隨時採取必要之安全措施
    」之注意規範，為其論據。惟上開注意規範之保護範圍，乃
    在於維持車輛之行車秩序，避免駕駛人因未注意車前狀況，
    追撞前車所產生之失控危險，而非避免後車因前方發生事故
    後，減速慢行致另行發生車禍之風險。而本件被告丁○○於
    上揭時、地因未注意車前狀況，以採取必要之安全措施，不
    慎撞擊丙○○所騎乘上開車號之重型機車時，告訴人所騎乘
    之重型機車距離丙○○、丁○○發生交通事故之位置尚有一
    公尺之遠，且告訴人看見丙○○、丁○○發生交通事故後，
    立即煞停，其所騎乘之重型機車並未與丁○○所騎乘之重型
    機車發生擦撞之事實，業經證人即告訴人乙○○於本院九十
    七年十月二日審理時到庭證述綦詳（本院當日審判筆錄參照
    ），則導致告訴人受有上開傷害之交通事故顯與被告丁○○
    、丙○○所發生之交通事故不同，而係在上開地點短時間內
    前後發生二次交通事故，況告訴人之車輛既行駛於被告丁○○之後方，揆諸上揭說明，其受傷結果自不在被告丁○○「
    應注意車前狀況，並隨時採取必要之安全措施」之交通規範
    保護目的範圍，是被告丁○○違背交通注意義務之行為，對
    於告訴人之受傷結果，即不具備客觀可歸責性，而無相當因
    果關係，自難遽以過失傷害之罪責相繩。臺北市車輛行車事
    故鑑定覆議委員會鑑定覆議意見書亦同其旨（板檢偵卷第六
    十頁至第六二頁參照），併此敘明。
  (三)被告甲○○部分：
  1.查本件車禍事故之發生經過，雖經證人即告訴人乙○○證述
    在卷，惟查：
  (1)證人乙○○前後證述內容並不一致，茲悉述如下：
  其於九十六年三月二十日警詢時，先證稱：九十六年一月三
    十日七時五分許，因丁○○騎乘車牌號碼ＴＴ三—二九七號
    輕型機車，沿華江橋機車道板橋往臺北方向行駛至第四一號
    燈桿時，擦撞前方由丙○○騎乘之車牌號碼ＧＢＬ－○九三
    號重型機車，我即煞車停下，後來甲○○騎乘車牌號碼ＨＴ
    九—八三九號重型機車從後追撞，導致我受傷送醫等語（偵
    卷第五頁至第七頁參照）。
  至本院九十七年十月二日審理時則改稱：我看到丁○○騎乘
    機車撞到丙○○，我就把車子停下來，但是沒有熄火，甲○○從我後方騎乘機車速度很快，他的機車擦撞到我機車右邊
    腳踏墊旁邊，衝撞力很大，我就往左側安全島人車倒地，我
    就昏過去了。我知道撞到我的人是甲○○，因為我車子停下
    來、甲○○撞到我致我人車倒地、在地上滑動時，我看到當
    時只有甲○○的車子往我旁邊過去，並且撞到丁○○的車子
    ，但我不知道甲○○車子是以何部位撞到我等語（本院卷(二)
    第二八頁至第三一頁參照）。
  比對其二次證詞，證人乙○○就被告甲○○究係自證人後方
    擦撞、抑或自其機車右側腳踏墊旁擦撞，前後證述已有齟齬
    不一之處。
  (2)再依現場及車損照片及道路交通事故補充資料表以觀，告訴
    人所騎乘車牌號碼Ｊ五Ａ—二一五號重型機車，僅受有左側
    車身擦地痕及右側車身擦地痕之損害，至於其車身後方及右
    側腳踏墊旁均無因碰撞而凹損之痕跡（偵卷第二九頁、第四
    八頁至第五二頁參照），是證人乙○○所證述之內容，亦與
    其機車所留存之車損跡證不相符合。
  (3)又證人乙○○證稱：其遭甲○○所駕車輛撞擊後，乃向左傾
    倒，人車倒地等語。然查，證人丙○○於本院審理時證稱：
    車牌號碼Ｊ五Ａ－二一五號重型機車（即證人乙○○所騎乘
    之機車）倒地時係向右側傾倒等語屬實（本院卷(二)第二六頁
    參照），再者，依和平醫院出具之診斷證明書內容所載，證
    人乙○○受有頭部外傷、頭皮裂傷及「右肘」挫擦傷之傷勢
    ，其身體左側顯無傷勢之情形以觀，證人乙○○所述其係向
    左倒地云云，明顯與證人丙○○所證之內容及上開診斷證明
    書所顯示之傷勢情形不相符合。
  (4)從而，證人乙○○所為上述之證詞，既有上開前後不一及與
    卷存其他證據資料明顯不符之瑕疵，則其所述是否真實，尚
    非無疑，實難據以對被告甲○○作何不利之認定。
  2.被告甲○○自事故發生之始，即一再辯稱：我於上揭時間騎
    乘車牌號碼ＨＴ九—八三九號重型機車經過上揭地點時，告
    訴人騎乘車牌號碼Ｊ五Ａ—二一五號重型機車，車速很快從
    我右側超車，前方即發生車禍，我煞車時突然有一臺車牌號
    碼不詳之機車撞上我，使我撞上前方丙○○所騎乘車牌號碼
    ＧＢＬ－○九三號重型機車，撞上我之車主將我扶起後就離
    開了，我沒有撞到告訴人等語（偵卷第十六頁至第十九頁、
    第七二頁至第七四頁，及本院九十八年一月十五日審判筆錄
    參照），經查：
  (1)證人丁○○證稱：在本件車禍發生，等我恢復意識後，往後
    看有看到一輛車半倒在丙○○的機車後方，該機車騎士跨站
    在機車，之後被告甲○○的車子被移到人行道上，疏通後方
    車流量後，該機車也趁機離開等語（本院卷(二)第二六、二七
    頁參照），顯見造成本件交通事故發生之車輛，除丙○○、
    丁○○、乙○○及甲○○所騎乘之四輛機車外，另有第五輛
    肇事機車存在之可能，且由被告甲○○所騎乘上開機車之左
    後大牌處確有撞擊凹陷之情形（偵卷第六十頁參照）觀之，
    其所辯：其後方遭另一台車號不詳之機車撞擊等語，應非虛
    妄，尚堪採信。
  (2)又被告甲○○所騎乘上開機車之前斜板破損情形嚴重，顯見
    其與前車撞擊瞬間之力道強勁，核與丙○○之後車尾燈葉板
    整片脫落相符（偵卷第二九頁、第四二頁至第四七頁，第五
    七頁至第五九頁參照），堪信被告甲○○所述屬實。
  3.至卷附臺北市車輛行車事故鑑定覆議委員會覆議意見書雖認
    被告甲○○未注意車前狀況，為本件車禍之肇事原因，然依
    其肇事分析記載因本件車禍後告訴人與被告甲○○之機車均
    已遭移置而無法定位，僅得依相關談話記錄作為研判依據（
    板檢偵卷第六十頁至第六二頁參照），而告訴人之證述因有
    前後不一之瑕疵而不可採，已如上述，是覆議意見書所為之
    判斷，即顯缺乏基礎，故無從據以作為對被告甲○○不利之
    認定，附此敘明。
七、綜上所述，本件就被告丁○○部分，因其違背交通注意義務
    之行為，對於告訴人之受傷結果，即不具備客觀可歸責性，
    而無相當因果關係，尚難遽以過失傷害之罪責相繩；而就被
    告甲○○部分，公訴人所提出之證據，並無從證明被告甲○○有駕車過失傷害告訴人之行為，此外，復查無其他積極證
    據足證被告二人有何過失傷害犯行，揆諸前開說明，既不能
    證明被告犯罪，即應為被告無罪之諭知。
據上論斷，應依刑事訴訟法第四百五十二條、第三百零一條第一
項，判決如主文。
本案經檢察官廖先志到庭執行職務。
中    華    民    國    98    年    2     月    5     日
                  刑事第九庭審判長法  官  林怡秀
                                  法  官  劉素如
                                  法  官  張詩芸
以上正本證明與原本無異。
如不服本判決應於收受送達後10日內向本院提出上訴書狀，並應
敘述具體理由；其未敘述上訴理由者，應於上訴期間屆滿後20日
內向本院補提理由書（均須按他造當事人之人數附繕）「切勿逕
送上級法院」。
                                  書記官  顏淑華
中    華    民    國    98    年    2     月    5     日


司法院資訊處製作；財團法人民間司法改革基金會備份。
